【裁判字號】    99,上,152
【裁判日期】    990713
【裁判案由】    確認債權不存在
【裁判全文】
臺灣高等法院民事判決                   99年度上字第152號
上  訴  人  乙○○
訴訟代理人  丁○○
被 上訴 人  戊○○
訴訟代理人  甲○○
上列當事人間確認債權不存在事件，上訴人對於中華民國98年12
月10日臺灣臺北地方法院98年度訴字第1183號第一審判決提起上
訴，本院於99年6月29日言詞辯論終結，判決如下：
    主      文
上訴駁回。
第二審訴訟費用由上訴人負擔。
    事實及理由
甲、程序方面：
    按確認法律關係之訴，非原告有即受確認判決之法律上利益
    者，不得提起之；確認證書真偽或為法律關係基礎事實存否
    之訴，亦同，民事訴訟法第247條第1項定有明文；又按確認
    之訴非原告有即受確認判決之法律上利益者，不得提起。所
    謂即受確認判決之法律上利益，係指法律關係之存否不明確
    ，原告主觀上認其在法律上之地位有不安之狀態存在，且此
    種不安之狀態，能以確認判決將之除去者而言，若縱經法院
    判決確認，亦不能除去其不安之狀態者，即難認有受確認判
    決之法律上利益（最高法院52年台上字第1240號判例可循）
    。查上訴人主張系爭房地已遭台灣台北地方法院（下稱原法
    院）拍定，就拍定所得之價金，被上訴人可依第三順位之抵
    押權人身分參與分配取得分配款，但如上訴人之請求獲勝訴
    判決，原法院民事執行處則可將被告之抵押權所擔保之債權
    加以剔除，將之分配於併案執行之債權人即訴外人聯邦銀行
    ，如有餘額，應返還於上訴人，故系爭抵押權所擔保之債權
    是否存在，攸關上訴人須否履行抵押人之義務，其在私法上
    之地位即有受侵害之危險，而此項危險得以確認之訴予以除
    去，揆諸上開說明，應認上訴人提起本件確認之訴，有確認
    利益，此合先敘明。
乙、實體方面：
一、上訴人起訴主張：伊曾擔任2個合會之會首，5日合會為：每
    月5日開標，會期自93年3月5日起至98年1月5日止，會數連
    會首共59會，每期會款1萬元；20日合會為：每月20日開標
    ，會期自94年8月20日起至98年5月20日止，會數連會首共46
    會，每期會款2萬元（以下分別稱5日合會及20日合會）。因
    會員就合會會款標取金額過多，而遭訴外人甲○○要求停會
    ，致無法繼續進行。訴外人甲○○及其妻侯淑卿、妻弟侯恒
    光有參加前揭合會，甲○○依其自行計算後，認定伊就前揭
    合會（含侯淑卿部分及侯恒光部分），應分別開立150萬、
    60萬元之本票予甲○○及侯恒光，並提供伊所有坐落於新店
    市○○段91地號土地（面積287.16平方公尺、權利範圍8分
    之1），及其上新店市○○段37建號即門牌號碼新店市○○
    路102巷15號4樓房屋所有權全部（下稱系爭房地）設定抵押
    權予甲○○為合會債權之擔保，始同意為合會之協調事宜。
    為此，伊即提供設定抵押權之相關資料予代書即訴外人丙○
    ○辦理抵押設定，詎丙○○竟依甲○○之指示將該抵押權設
    定於被上訴人，兩造間就設定抵押權部分並無任何債權債務
    關係存在，系爭抵押權所擔保之抵押債權自始並不存在。今
    因系爭不動產已遭臺灣台北地方法院（以下簡稱原法院）拍
    定，就拍定所得之價金，被上訴人可依第三順位之抵押權人
    身分參與分配取得分配款，但如伊之請求獲勝訴判決，原法
    院民事執行處則可將被上訴人之抵押權所擔保之債權加以剔
    除，將之分配於併案執行之債權人聯邦商業銀行股份有限公
    司，如有餘額，依法應返還於上訴人。從而，本件伊仍有確
    認系爭抵押權所擔保債權不存在之必要及法律上利益存在等
    情，爰求為確認被上訴人就上訴人所有系爭房地，就台北縣
    新店地政事務所以民國95年簡易字第124500號收件，於95年
    10月27日設定登記之抵押權所擔保之210萬元債權不存在之
    判決。原審為上訴人敗訴之判決，上訴人不服，提起上訴，
    並上訴聲明：(一)原判決廢棄。(二)確認被上訴人就上訴人所有
    坐落於台北縣新店市○○段91地號土地，面積287.16平方公
    尺，權利範圍8分之1，及其上台北縣新店市○○段37建號即
    門牌號碼台北縣新店市○○路102巷15號4樓房屋所有權全部
    ，台北縣新店地政事務所以民國95年簡易字第124500號收件
    ，於95年10月27日設定登記之抵押權所擔保之210萬元債權
    不存在。
二、被上訴人則以：上訴人為合會之會首，因合會債務欠甲○○
    （150萬元）及侯恒光（60萬元）合計210萬元，故同意就系
    爭房地設定抵押權以擔保債權，唯上訴人為免其合會問題曝
    光，要求甲○○及侯恒光改以合會以外之人為抵押權人，故
    甲○○即委託被上訴人登記為抵押權人，並於95年10月間辦
    理第三順位抵押權。故本件確有債權發生及存在，上訴人所
    稱顯不實在等語，資為抗辯。並答辯聲明：上訴駁回。
三、查上訴人為系爭房地所有人，前曾以系爭房地供作向訴外人
    國泰世華商業銀行股份有限公司（下稱國泰世華銀行）借款
    及對丙○○負擔債務之擔保，並分別於94年10月6日、95年1
    月16日設定本金最高限額406萬元之第一順位抵押權，及最
    高限額60萬元之第二順位抵押權；95年10月27日再提供系爭
    房地為對被上訴人負擔債務之擔保，且設定債權額210萬元
    之第三順位抵押權（下稱系爭抵押權）；上訴人於93年3月5
    日、94年8月20日及95年1月10日自任互助會會首，向訴外人
    甲○○等人招攬互助會，嗣因上訴人無法如期交付得標金而
    停會，甲○○等人就此提出刑事告訴，經本院97年度上訴字
    第2131號刑事判決上訴人犯有詐欺取財罪及偽造有價證券罪
    ；上訴人曾經於95年10月27日協調會前簽發面額分別為150
    萬元及60萬元之本票各乙紙予訴外人甲○○及侯恆光收執；
    上訴人因積欠訴外人聯邦商業銀行股份有限公司（下稱聯邦
    銀行）債務，經該行聲請原法院假扣押，並於96年12月5日
    辦竣查封登記（96年度執全字第691號）。嗣因第一順位抵
    押權人國泰世華銀行聲請調取前開假扣押執行卷為本案終局
    執行（97年度執字第80530號），經原法院於98年7月6日公
    開拍賣，並已拍定之事實，為兩造所不爭執，並有土地、建
    物登記謄本、新店地政事務所函、刑事判決、本票、民事執
    行處通知（見原審卷第4、5、23至29、36、37頁；本院卷第
    59、60、64至84、124至131頁），自堪信為真實。
四、上訴人主張兩造間就設定抵押權部分並無任何債權債務關係
    存在，系爭抵押權所擔保之抵押債權自始並不存在等情，為
    被上訴人所否認，並以前開情詞置辯。經查：
(一)被上訴人主張系爭抵押權擔保之債權，為上訴人於95年10月
    27日簽發面額分別為150萬元及60萬元之本票債權，這二張
    本票是針對20日會，甲○○、侯淑卿及侯恒光共有七個活會
    ，每會二萬元，已開標15會，所以停會時，每會可以拿回30
    萬元，七個會總共210萬元，（150萬元）及侯恒光（60萬元
    ）合計210萬元，故上訴人同意開立系爭本票2紙及就系爭房
    地設定抵押權以擔保上開合會債權，唯上訴人為免其合會問
    題曝光，方要求甲○○即委託被上訴人登記為抵押權人等語
    。上訴人亦自承其為5日合會及20日合會之會首，訴外人甲
    ○○及其妻侯淑卿、妻弟侯恒光有參加上揭合會，甲○○有
    3會，侯淑卿有2會，侯恒光有2會，上開合會停會後，有分
    別開立150萬、60萬元之本票予甲○○及侯恒光，7個活會是
    包括侯恒光，60萬元本票是開給侯恒光等語（見原審卷第32
    頁背、本院卷第87頁）。足認上訴人確有開立150萬及60萬
    元之本票各乙紙，以擔保甲○○、侯淑卿及侯恒光共7個20
    日會之活會債權。
(二)次查，系爭抵押權於95年10月26日辦理設定登記時，係為擔
    保210萬元之債權，有系爭抵押權設定登記資料可稽（見本
    院卷第127頁）。證人即辦理系爭抵押權設定之代書丙○○
    結並證稱：「（乙○○所有系爭房屋的抵押權設定給被上訴
    人，是否是你辦的？）是。95.10.25當時乙○○去地政所要
    求撤回陽台補登記案件，他說因為他急著要把房子設定給別
    人，所以我在95.10.26上午把陽台補登記案件撤回，下午乙
    ○○跟丁○○、甲○○一起到我事務所，要請我辦理扺押權
    設定，當時我有問雙方抵押權的金額及權利人，並要甲○○
    出示文件，甲○○說因為他要幫助乙○○夫妻處理合會的問
    題，用甲○○的名義不方便，所以他有帶被上訴人的身分證
    及印章，說要設定給被上訴人，我有詢問雙方都表示同意後
    ，完成抵押權設定文件在當天下午4、5點就送件，第二天地
    政所才登記完畢，所以謄本上登記日期是10月27日，關於設
    定的金額是他們直接告訴我的」、「（設定時是否有問被上
    訴人與甲○○是何關係？）我有問，甲○○說被上訴人是他
    員工。當時上訴人夫妻都在場，所以他們知情。當時甲○○
    已經說明被上訴人是他的人頭，所以我們都不認為有什麼不
    妥」、「（當時乙○○是否有說不要讓活會會員知道設定給
    甲○○，甲○○說第二類謄本任何人都可以查閱，不可能會
    不知道？）當時有聽到類似的話，他們三人有交代我設定的
    事不要給其他的人知道」（見本院卷第103至104頁）。是依
    證人證詞足以證明，系爭抵押權辦理設定時，上訴人知悉係
    為處理合會問題，要設定抵押權登記予被上訴人。又證人丙
    ○○證稱：「（辦理設定時，是否就認識甲○○？）不認識
    」等語（見本院卷第103頁背），且丙○○為上訴人所找之
    代書，為上訴人所不爭執，並為系爭土地之第二順位抵押權
    人，自無迴護被上訴人之必要。上訴人否認證人證言之真實
    性，並辯稱：辦理設定時，並不知要設定給被上訴人云云，
    並不足取。
(三)查上訴人因對甲○○、侯淑卿及侯恒光，負有7個20日會活
    會債務，而開立系爭2紙共210萬元之本票，並為擔保該210
    萬元合會債權，而設定系爭抵押權予合會債權人指定之被上
    訴人，已如前述，則上訴人既同意設定系爭抵押權予債權人
    指定之被上訴人，基於私法自治原則，當非法所不許。上訴
    人執此主張系爭抵押權設定所擔保之債權不存在云云，並不
    足取。又被上訴人主張已受讓持有系爭2紙本票，並向原法
    院聲請參與分配（見本院卷第134頁），則上訴人既因對甲
    ○○、侯淑卿及侯恒光，負有7個20日會活會債務，而開立
    系爭2紙本票並設定系爭抵押權，系爭2紙本票，並經甲○○
    、侯淑卿及侯恒光轉讓由被上訴人持有，應認系爭抵押權所
    擔保之本票債權，業經甲○○、侯淑卿及侯恒光讓與被上訴
    人，而存在於兩造之間。且被上訴人主張系爭2紙本票債權
    並未兌現，上訴人亦未就有清償系爭2紙本票所擔保之債權
    ，舉證以實其說，上訴人主張系爭抵押權所擔保之210萬元
    債權不存在云云，自不足取。又本票屬於流通票據，合會債
    權人取得後，本得自由轉讓，上訴人以合會不得私下轉讓，
    而否認讓與之效力云云，亦不足取。
五、綜上所述，上訴人以兩造間無債權債務關係存在，請求確認
    被上訴人就上訴人所有坐落於台北縣新店市○○段91地號土
    地，面積287.16平方公尺，權利範圍8分之1，及其上台北縣
    新店市○○段37建號即門牌號碼台北縣新店市○○路102 巷
    15號4樓房屋所有權全部，台北縣新店地政事務所以民國95
    年簡易字第124500號收件，於95年10月27日設定登記之抵押
    權所擔保之210萬元債權不存在，洵屬無據，應予駁回。原
    審為上訴人敗訴之判決，及駁回其假執行之聲請，並無不合
    。上訴意旨指摘原判決不當，求予廢棄改判，為無理由，應
    予駁回。
六、因本案事證已臻明確，兩造其餘主張陳述及所提之證據，均
    核與本件判決結果不生影響，而毋庸再予審酌，附此敘明。
七、據上論結，本件上訴為無理由，依民事訴訟法第449條第1項
    、第78條，判決如主文。
中    華    民    國    99    年    7    月    13     日
                    民事第十四庭
                        審判長法  官 林金村
                              法  官 湯美玉
                              法  官 李慈惠
正本係照原本作成。
如不服本判決，應於收受送達後20日內向本院提出上訴書狀，其
未表明上訴理由者，應於提出上訴後20日內向本院補提理由書狀
（均須按他造當事人之人數附繕本）上訴時應提出委任律師或具
有律師資格之人之委任狀；委任有律師資格者，另應附具律師資
格證書及釋明委任人與受任人有民事訴訟法第466條之1第1項但
書或第2項（詳附註）所定關係之釋明文書影本。如委任律師提
起上訴者，應一併繳納上訴審裁判費。
中    華    民    國    99    年    7     月    13    日
                              書記官 王敬端
附註：
民事訴訟法第466條之1（第1項、第2項）：
對於第二審判決上訴，上訴人應委任律師為訴訟代理人。但上訴
人或其他法定代理人具有律師資格者，不在此限。
上訴人之配偶、三親等內之血親、二親等內之姻親，或上訴人為
法人、中央或地方機關時，其所屬專任人員具有律師資格並經法
院認為適當者，亦得為第三審訴訟代理人。

司法院資訊處製作；財團法人民間司法改革基金會備份。
